【裁判字號】    89,易,1892
【裁判日期】    920425
【裁判案由】    重利
【裁判全文】
臺灣臺北地方法院刑事判決                        八十九年度易字第一八九二號
    公  訴  人  臺灣臺北地方法院檢察署檢察官
    被      告  甲○○
右列被告因重利案件，經檢察官提起公訴（八十八年度偵字第二三六七六號），本院
判決如左：
    主  文
甲○○連續乘他人急迫貸以金錢，而取得與原本顯不相當之重利，處拘役伍拾伍日，
如易科罰金，以參佰元折算壹日。
    事  實
一、甲○○基於概括之犯意，於民國八十八年八月間，在不詳地點，乘丙○○需款急
    迫，連續三次以預扣利息之方式，分別貸予丙○○新台幣（下同）五十萬元（預
    扣八萬元利息，實際交付四十二萬元）、五十萬元（預扣十萬元利息，實際交付
    四十萬元）、五十萬元（預扣十七萬五千元利息，實際交付三十二萬五千元），
    共計貸予一百五十萬元，並以十日為一期，每期應付利息十七萬五千元（月息約
    百分之三十五），以此方法取得與原本顯不相當之重利，丙○○乃於八十八年九
    月間繳付利息三十四萬元。嗣於八十八年十月二十二日下午八時許，在甲○○位
    於台北市大安區○○○路○段一八七巷二十六號二樓住處，為警查獲，並扣得陳
    美珍（丙○○之妻）為發票人之本票（票面金額一百五十萬元）、遺產稅免稅證
    明書影本各一紙、台灣省台南縣土地登記簿節本一份、甲○○所有之記事本、收
    支記事本各一本。
二、案經台北市政府警察局刑事警察大隊報告台灣台北地方法院檢察署檢察官偵查起
    訴。
    理  由
一、訊據被告固供承有以前揭方式貸予被害人丙○○共一百五十萬元，且向丙○○收
    取上開利息，惟否認有何重利犯行，辯稱：其係出於善意幫忙，丙○○一直強調
    他標下退輔會的合約會有數百萬的利潤，可分其很多，然嗣後丙○○交付之支票
    退票，經協議後由丙○○分三次償還一百五十萬元，但旋為警查獲，丙○○迄今
    仍未償還本金，其雖有貪念，但毫無利得云云。經查，右揭事實，業據被害人丙○○於警訊及偵查中指述屬實，被告亦坦承有以前揭方式貸予被害人丙○○共一
    百五十萬元，且向丙○○收取上開利息，其有貪念等語，並有陳美珍（丙○○之
    妻）為發票人之本票（票面金額一百五十萬元）、遺產稅免稅證明書影本各一紙
    、台灣省台南縣土地登記簿節本一份、甲○○所有之記事本、收支記事本各一本
    扣案可證；參以被告收取丙○○月息約百分之三十五之利息（年息約百分之四百
    二十），而民法所定債權人有請求權之利息以約定利率週年百分之二十為限，被
    告所收取之利息顯高出於常態之數額甚多，足見被告確有乘丙○○需款急迫，貸
    以一百五十萬元，且向丙○○收取與原本顯不相當重利之事實，其有主觀上應有
    重利犯意甚明。又被告業已獲取如事實欄所載之利息，即已該當刑法第三百四十
    四條重利罪規定「取得與原本顯不相當之重利」之構成要件，而達既遂之程度，
    縱嗣後丙○○未返還本金，亦無解被告之罪責。是被告上開所辯，不足採信，本
    件事證明確，被告犯行堪予認定。
二、核被告所為，係犯刑法第三百四十四條之重利罪。其先後多次犯行，時間緊接，
    犯罪構成要件相同，顯係基於概括犯意為之，為連續犯，應依刑法第五十六條之
    規定論以一罪。爰審酌被告之犯罪動機、目的、手段、犯罪後之態度等一切情狀
    ，量處如主文所示之刑。查被告行為後，刑法第四十一條業於九十年一月十日修
    正公佈施行，於同年月十二日生效，關於易科罰金之條件業經修正為同法條第一
    項前段「犯最重本刑為五年以下有期徒刑以下之刑之罪，而受六個月以下有期徒
    刑或拘役之宣告，因身體、教育、執業、家庭之關係或其他正當事由，執行顯有
    困難者，得以一元以上三元以下折算一日，易科罰金」，是比較新舊法結果，舊
    法未有利於被告，應依刑法第二條第一項前段適用裁判時之法律，依修正後刑法
    第四十一條第一項規定，諭知易科罰金之折算標準。扣案陳美珍（丙○○之妻）
    為發票人之本票（票面金額一百五十萬元）一紙，於超過法定利息之部分外，均
    得為被告主張借貸關係之借款憑證，無沒收之必要；遺產稅免稅證明書影本一紙
    ，係丙○○借款時提出予被告之物，已據丙○○於警訊陳明在卷，並非被告所有
    之物；台灣省台南縣土地登記簿節本一份、甲○○所有之記事本、收支記事本各
    一本，僅係被告犯本件重利罪之證物，非專供本件犯罪所用之物；另查扣之丁○○負債帳單、劉白鳳嬌支票二紙，均與被告上開犯行無關，爰均不予宣告沒收，
    附此敘明。
三、公訴意旨另以：被告基於概括之犯意，自八十八年一月起，因丁○○所經營之「
    吉視股份有限公司」（以下簡稱吉視公司）經營不善而負債累累，丁○○乃經乙○○支介紹，得知被告可貸予款項，乃向被告借款，以支付吉視公司之負債及票
    款，被告乃趁丁○○急需用錢之際，連續十餘次，以每貸予一百萬元之本金，每
    十日須還十萬元利息之方式（月息約百分之三十），貸予丁○○共計約一千六百
    餘萬元，而取得與原本顯不相當之重利；因認被告涉有刑法第三百四十四條之重
    利罪嫌。公訴人認被告此部分亦涉有重利犯行，無非係以被害人丁○○之指述，
    及甲○○所有之記事本、收支記事本各一本、丁○○負債帳單、劉白鳳嬌支票二
    紙等扣案可證，為主要論據。訊據被告否認有何重利犯行，辯稱：乙○○係吉視
    公司之股東，負責公司財務，其係因乙○○才幫吉視公司過票，其並非借丁○○
    錢，亦未向丁○○收取利息等語。經查，乙○○係吉視公司之股東，負責該公司
    財務，被告係因乙○○介紹，始協助丁○○所經營之吉視公司過票等情，業據被
    告迭於警訊及偵審時供明在卷，核與證人乙○○於偵查中及本院審理時證述之情
    節相符，被害人丁○○亦陳稱乙○○係吉視公司之股東，被告係由乙○○所介紹
    等語；而扣案之丁○○負債帳單六紙（見偵查卷第三十至三十五頁），除偵卷第
    三十一頁係被告所繕寫外，第三十、三十二、三十五頁為丁○○所書寫，第三十
    三、三十四頁為丁○○之女所書，依內容記載，除被告陸續匯款及過票紀錄外，
    第三十四頁更由丁○○之女列出吉視公司應繳之營所稅、營業稅（沒繳導致沒買
    發票）、勞保費用（比較急須先繳）、健保費、租賃稅、管理費等應先繳納之費
    用，共計一百十九萬八千五百四十三元，要求被告匯入款項等情，業據被告於偵
    查中陳明在卷，亦為丁○○所不否認；倘丁○○僅單純向被告借款，被告藉此獲
    取重利，僅需由丁○○向被告表示欲借之總數額即可，何須一一列舉吉視公司必
    要之開銷費用予被告過目？顯與常情不符；況丁○○於警訊及偵查中均僅籠統指
    訴被告利息收取方式係以十日為一期，例如一百萬元，一期須繳付十萬元，利率
    為月息三十分云云，均未具體指出其究個別或總共支付被告多少利息，其指訴又
    與上開常情不符，要難輕信，益徵被告及證人乙○○上開所述被告係因乙○○介
    紹始助丁○○所經營之吉視公司過票，及被告所述其未藉此取得重利等語，堪予
    採信；而被告既協助吉視公司過票，則其取得債權之憑證亦符合常情，故扣案之
    劉白鳳嬌支票（面額分別為七十萬元、五萬元）二紙，尚難作為不利被告之證據
    。此外，復查無其他積極證據，足認被告確有公訴人所指此部分重利犯行，因不
    能證明被告犯罪，原應諭知無罪之判決，惟公訴人認此部分之犯行與上開論罪科
    刑部分，係屬連續犯之裁判上一罪，爰不另為無罪之諭知。
據上論斷，應依刑事訴訟法第二百九十九條第一項前段，刑法第二條第一項前段、第
五十六條、第三百四十四條、第四十一條第一項前段、罰金罰鍰提高標準條例第一條
前段、第二條，判決如主文。
本案經檢察官俞秀端到庭執行職務。
中      華      民      國    九十二    年      四      月    二十五    日
                                      臺灣臺北地方法院刑事第七庭
                                          法  官  蕭  清  清
右正本證明與原本無異。
如不服本判決，應於判決送達後十日內向本院提出上訴狀(應抄附繕本)。告訴人
或被害人如對於本判決不服者，應具備理由請求檢察官上訴，其上訴期間之計算
係以檢察官收受判決正本之日期為準。
                                          書記官  劉  麗  英
中      華      民      國    九十二    年      四      月    二十八    日
附錄本案論罪科刑法條全文
刑法第三百四十四條
乘他人急迫、輕率或無經驗，貸以金錢或其他物品，而取得與原本顯不相當之重利者
，處一年以下有期徒刑、拘役或科或併科一千元以下罰金。


司法院資訊處製作；財團法人民間司法改革基金會備份。
